【裁判字號】    98,上,146
【裁判日期】    981130
【裁判案由】    第三人異議之訴
【裁判全文】
臺灣高等法院臺南分院民事判決  98年度上字第146號
上  訴  人  乙○○○
訴訟代理人  丙 ○ ○
被 上 訴人  甲 ○ ○
上列當事人間請求第三人異議之訴等事件，上訴人對於中華民國
九十八年七月九日臺灣臺南地方法院第一審判決（九十七年度訴
更字第一號）提起上訴，本院於九十八年十一月十七日言詞辯論
終結，判決如下：
      主      文
上訴駁回。
第二審訴訟費用由上訴人負擔。
      事  實  及  理  由
一、本件被上訴人經合法通知無正當理由不到場，核無民事訴訟
    法第三百八十六條各款所列情形，准依上訴人聲請，由其一
    造辯論而為判決。
二、上訴人主張：原判決附表一（下稱附表一）所示建物之四棟
    房屋（下稱系爭房屋）為伊所有，並已辦妥建物第一次登記
    。系爭房屋僅由被上訴人完成水泥牆壁一小部分即作罷，其
    餘部分係伊自行僱工增建完成，足見被上訴人就系爭房屋之
    法定抵押權自始不存在。被上訴人前以訴外人國僑建設股份
    有限公司（下稱國僑公司）為對造，訴請法院判決確認包括
    系爭房屋之法定抵押權存在，民事法院不察，竟於另案確定
    判決中，審認被上訴人就伊及訴外人莊一平所有之不動產有
    法定抵押權存在，上揭確定判決顯有違誤。縱認被上訴人就
    系爭房屋有法定抵押權存在，然被上訴人前於聲請台南地院
    八十一年度執字第二四五七號執行事件，就包括系爭房屋在
    內之不動產為強制執行時，於民國八十二年十一月二十五日
    與伊達成協議，同意於受領伊交付原承購戶支付之土地補償
    金後，放棄系爭房屋之法定抵押權；被上訴人其後已受領上
    揭補償金，系爭房屋之法定抵押權即已消滅。退步言，伊嗣
    後就系爭房屋增建部分，並非被上訴人原有法定抵押權之效
    力所及。本件被上訴人就系爭房屋並無法定抵押權，因被上
    訴人否認之，並以國僑公司為執行債務人，聲請台南地院九
    十五年度執字第四六０五三號強制執行事件，就系爭房屋為
    強制執行，伊自有即受確認判決之法律上利益。此外，伊對
    於系爭房屋之所有權受被上訴人侵害，亦得依民法第七百六
    十七條規定排除之。為此，本於強制執行法第十五條規定，
    提起本件異議之訴及確認之訴，聲明求為確認被上訴人就系
    爭房屋之法定抵押權不存在；台南地院九十五年度執字第四
    六０五三號強制執行事件，就系爭房屋所為執行程序應予撤
    銷之判決。原審為伊敗訴判決，尚有未合；並聲明：(一)原判
    決廢棄。(二)台南地院九十五年度執字第四六０五三號強制執
    行事件，就附表一所示建物所為執行程序應予撤銷。(三)確認
    被上訴人就附表一所示建物之法定抵押權不存在。(四)第一、
    二審訴訟費用由被上訴人負擔。
三、被上訴人則以：伊與訴外人國僑公司間承攬工程事件，因國
    僑公司積欠伊工程款，伊對於坐落台南市○○區○○段一一
    六四之八地號土地上所承攬施作之建物，包括系爭房屋有法
    定抵押權乙情，為民事法院另案確定判決所確認，伊並據以
    聲請執行法院為強制執行在案。上訴人就上揭執行事件，曾
    於八十一年間提起債務人異議之訴，嗣經民事法院判決上訴
    人敗訴確定；上訴人再就同一事件提起本件異議之訴，有違
    一事不再理原則等情詞，資為抗辯。
四、按訴訟法上所謂一事不再理之原則，乃指同一事件已有確定
    之終局判決者而言。其所謂同一事件，必同一當事人就同一
    法律關係而為同一之請求，若此三者有一不同，即不得謂為
    同一事件，自不受確定判決之拘束，最高法院著有十九年上
    字第二七八號判例可資參照。查，本件上訴人係主張：台南
    地院九十五年度執字第四六０五三號強制執行事件之執行標
    的物，即系爭房屋係伊所有，被上訴人並無法定抵押權，竟
    聲請執行法院為強制執行，伊自得提起本件第三人異議之訴
    ，聲明求為撤銷上揭執行事件之強制執行程序等語，此參「
    民事起訴狀」自明（原審訴字卷第四頁至第五頁）。次查，
    上訴人前以被上訴人為對造，另案提起債務人異議之訴，聲
    明求為撤銷台南地院八十四年度執字第三六五三號強制執行
    事件之執行程序，及確認被上訴人之法定抵押權不存在；經
    台南地院以八十四年度訴字第一一九一號判決駁回其起訴後
    上訴人聲明不服提起上訴，經歷審法院更迭判決，其後由台
    南高分院九十一年度上更(三)字第一三號判決諭知：「台南地
    院八十四年度執字第三六五三號強制執行事件中，就原判決
    附表二（下稱附表二）所示編號２、３、４、７、８所示建
    物五棟，所為執行程序應以撤銷」，並駁回上訴人其餘之訴
    ，而全案確定（下稱前確定判決）者，此有上訴人於原審提
    出而為被上訴人所未爭之上揭民事歷審判決及判決確定證明
    書存卷（原審訴字卷第二八頁至第七二頁）可佐。末查，上
    訴人提起本件異議之訴事件，與上訴人提起之前確定判決事
    件，兩者之當事人固然相同，惟上訴人前後聲明求為撤銷之
    執行事件並非同一，依上開說明，本件訴訟事件與前案確定
    判決事件即非同一事件自明。被上訴人抗辯上訴人提起本件
    異議之訴，有違一事不再理原則云云，要係誤會而無足採。
五、再按確認法律關係之訴，非原告有即受確認判決之法律上利
    益者，不得提起之；確認證書真偽或為法律關係基礎事實存
    否之訴，亦同，民事訴訟法第二百四十七條第一項定有明文
    。又所謂即受確認判決之法律上利益，係指因法律關係之存
    否不明確，致原告在私法上之地位有受侵害之危險，而此項
    危險得以對於上訴人之確認判決除去之者而言，故確認法律
    關係成立或不成立之訴，苟具備前開要件，即得謂有即受確
    認判決之法律上利益（最高法院四十二年台上字第一０三一
    號判例參照）。查，本件上訴人主張：被上訴人自始並未取
    得法定抵押權；縱曾取得，惟其後亦因同意拋棄而消滅，被
    上訴人就系爭房屋之法定抵押權不存在等語，惟為被上訴人
    否認，被上訴人並聲請台南地院九十五年度執字第四六０五
    三號強制執行事件，就包括系爭房屋在內之建物為強制執行
    乙情，此有上揭執行影印卷宗在卷可按。是被上訴人就系爭
    房屋之法定抵押權是否存在乙情，於兩造間既不明確，致上
    訴人在私法上之地位有受侵害之危險，揆諸上開說明，上訴
    人據以提起本件確認之訴，自有即受確認判決之法律上利益
    ，合先敘明。
六、上訴人主張：系爭房屋為伊所有，並已辦妥建物第一次登記
    。被上訴人於八十二年十一月二十五日已與伊達成協議，同
    意拋棄對於系爭房屋之法定抵押權，詎被上訴人竟仍對於系
    爭房屋行使法定抵押權，聲請台南地院以九十五年度執字第
    四六０五三號強制執行事件，就系爭房屋為執行等情，除據
    上訴人於原審提出而為被上訴人所未爭之系爭房屋建物登記
    謄本、房屋稅籍證明書、協議書在卷（參見原審訴字卷第六
    頁至第一九頁）可參外，且有上揭執行影印卷宗在卷可佐，
    堪認上訴人之上開主張為真實。惟上訴人另主張：被上訴人
    就系爭房屋之法定抵押權自始不存在，縱曾存在亦因同意拋
    棄而消滅；且被上訴人原有之法定抵押權不及於系爭房屋之
    增建部分，伊為系爭房屋之所有權人，自得本於物上請求權
    ，排除被上訴人之侵害，而提起本件第三人異議之訴等語，
    則為被上訴人否認；是被上訴人就系爭房屋之法定抵押權是
    否自始不存在？被上訴人之法定抵押權是否因拋棄而消滅？
    被上訴人原有法定抵押權範圍是否及於上訴人就系爭房屋所
    為增建部分？上訴人得否提起本件異議之訴？厥為本件訴訟
    首應審究之爭點。
七、按學說上所謂之「爭點效」，係指法院於確定判決理由中，
    對訴訟標的以外當事人所主張或抗辯之重要爭點，本於兩造
    辯論之結果所為之判斷結果，除有顯然違背法令，或當事人
    提出新訴訟資料足以推翻原判斷之情形外，於同一當事人間
    ，就與該重要爭點有關之他訴訟，不得再為相反之主張，法
    院亦不得作相異之判斷而言，其乃源於訴訟上之誠信原則及
    當事人公平之訴訟法理而來。是「爭點效」之適用，除理由
    之判斷具備「於同一當事人間」、「非顯然違背法令」及「
    當事人未提出新訴訟資料足以推翻原判斷」等條件外，必須
    該重要爭點，在前訴訟程序已列為足以影響判決結果之主要
    爭點，經兩造各為充分之舉證，一如訴訟標的極盡其攻擊、
    防禦之能事，並使當事人適當而完全之辯論，由法院為實質
    上之審理判斷，前後兩訴之標的利益大致相同者，始應由當
    事人就該事實之最終判斷，對與該重要爭點有關之他訴訟負
    結果責任，以符民事訴訟上之誠信原則（最高法院九十六年
    度台上字第三０七號判決要旨參照）。查：
（一）被上訴人前以承攬訴外人國僑公司之台南第二城，包括如
      附表二所示編號２、３、４、７、８、９、１０、、所
      示建物（其中編號９至編號房屋，即附表一所示之四棟
      房屋）在內之二二九戶及特區五六戶新建工程，因國僑公
      司積欠其工程款未償還，被上訴人依法取得建物之法定抵
      押權，而聲請台南地院以八十四年度拍字第二０號民事裁
      定，准就上揭包括附表二所示建物在內之建物予以拍賣。
      其後被上訴人並執上揭拍賣抵押物民事確定裁定為執行名
      義，聲請台南地院以八十四年度執字第三六五三號執行在
      案。惟上訴人則以系爭附表二所示建物係其所有，被上訴
      人並已簽具協議書，同意拋棄法定抵押權，被上訴人就附
      表二所示建物已無法定抵押權存在為由，提起債務人異議
      之訴，聲明求為判決：(1)確認被上訴人就附表二所示建物
      之法定抵押權不存在。(2)台南地院八十四年度執字第三六
      五三號強制執行事件，就附表二所示建物之執行程序應予
      撤銷等語。嗣經一、二、三審民事判決，其中台南高分院
      九十一年度上更(三)字第一三號判決審認：「附表二編號９
      、１０、、號房屋之起造人為訴外人國僑公司，並非上
      訴人（按即乙○○○）之夫莊一平或指定登記之人，雖已
      由上訴人輾轉自其他向國僑公司之承購戶買受，並辦理建
      物所有權登記，仍應認係由國僑公司原始取得後輾轉繼受
      取得，並非原始取得。」（參見判決理由三之(三)）、「就
      附表二編號９至所示建物，係由訴外人國僑公司原始取
      得，被上訴人對於訴外人國僑公司所有建物確有法定抵押
      權，上訴人係自國僑公司之買受人輾轉取得系爭四筆建築
      改良物之所有權登記，亦如前述，依民法第八百六十七條
      規定，（被上訴人）仍得追及而主張法定抵押權。」（參
      見判決理由六之(二)）、「被上訴人對於訴外人國僑公司所
      有就如附表二編號９、１０、、號房屋，確有法定抵押
      權，上訴人係自國僑公司之買受人輾轉取得系爭四筆建築
      改良物之所有權登記，依民法第八百六十七條規定，（被
      上訴人）仍得追及而主張法定抵押權。被上訴人雖曾以協
      議書同意拋棄法定抵押權，惟未經辦理拋棄登記，尚不生
      拋棄效力。」（參見上揭判決理由六之(四)）、「上訴人依
      強制執行法第十四條第一項前段規定，就附表二編號９、
      １０、、號房屋部分，主張該部分執行程序應予撤銷云
      云，非屬有據，無從准許。」（參見上揭判決理由七），
      而於九十一年十一月五日判決駁回上訴人關於如附表二編
      號９、１０、、號房屋部分之訴，全案並告確定等情，
      此有上訴人於原審提出上揭一、二、三審民事判決，及判
      決確定證明書等件影本存卷（參見原審訴字卷第二八頁至
      第七七頁）可稽。
（二）上揭確定判決之法院，就該案訴訟涉及被上訴人對於系爭
      房屋是否有法定抵押權，被上訴人之法定抵押權是否因兩
      造間簽立協議書，同意拋棄法定抵押權，而發生法定抵押
      權消滅等重要爭點，已本於當事人辯論之結果而為判斷，
      並於確定判決理由中明確闡述：「被上訴人對於訴外人國
      僑公司所有就如附表二編號９、１０、、號房屋，確有
      法定抵押權，上訴人係自國僑公司之買受人輾轉取得系爭
      四筆建築改良物之所有權登記，依民法第八百六十七條規
      定，（被上訴人）仍得追及而主張法定抵押權。被上訴人
      雖曾以協議書同意拋棄法定抵押權，惟未經辦理拋棄登記
      ，尚不生拋棄效力。」等語。本院審酌上揭確定判決之訴
      訟當事人與本件訴訟之當事人相同，且上揭確定判決所為
      上開判斷，並無何「顯然違背法令情形」情形；參以本件
      當事人主張之事實復與前案審認時之事實完全相同，上訴
      人既未提出其他足以推翻原判斷之新訴訟資料，揆諸上開
      最高法院判決意旨說明，自不許上訴人任作相反之判斷或
      主張。上訴人主張：被上訴人就系爭房屋自始並未取得法
      定抵押權，縱取得法定抵押權，亦因同意拋棄而消滅云云
      ，委不足採。
八、上訴人再主張：系爭房屋係其自行出資整修，增建完成，就
    增建部分並非被上訴人原有法定抵押權效力所及云云；惟按
    物之構成部分，除法律有特別規定外，不得單獨為物權之標
    的物（最高法院二十九年上字第一六七八號、三十二年上字
    第六二三二號判例參照）；是以所有人於原有建築物之外另
    行增建者，就增建部分究竟得否主張獨立之所有權，其所有
    權之歸屬為何，仍應視所增建之建物是否為原有建物之構成
    部分，抑或為獨立之建物而定；若係獨立之建物，再視其是
    否常助主物之效用，且屬於同一人所有，而有主物、從物之
    分，並依此原則而區分增建部分之所有權歸屬。準此，所有
    人於原有建築物之外另行增建者，如增建部分與原有建築物
    無任何可資區別之標識存在，而與之作為一體使用者，因不
    具構造上及使用上之獨立性，自不得獨立為物權之客體，原
    有建築物所有權範圍因而擴張。倘增建部分於構造上及使用
    上已具獨立性，即為獨立之建築物，苟其常助原有建築物之
    效用，而交易上無特別習慣者，即屬從物。若增建部分已具
    構造上之獨立性，但未具使用上之獨立性而常助原有建築物
    之效用者，則為附屬物，其使用上既與原有建築物成為一體
    ，其所有權應歸於消滅，被附屬之原有建築物所有權範圍因
    而擴張（最高法院八十八年度台上字第四八五號判決要旨參
    照）。至於增建物因與主建物無可資區別之標識，而不具構
    造上及使用上之獨立性者，原有建築物所有權範圍即時擴張
    ，是以增建物是否具有構造上及使用上之獨立性，仍應以增
    建完成之際為判準時點，而非以增建完成後，因第三人爭執
    其所有權歸屬時為判準時點，自屬當然。查：
（一）附表一所示房屋，即門牌號碼台南市○○區○○街三一九
      號、三二一號、三四三號、三四五號等四棟房屋之後方，
      有上訴人增建之一層樓鐵皮磚造建物，增建面積依序為四
      七．一一平方公尺、四七．一一平方公尺、二七．六平方
      公尺、五五．六五平方公尺乙情，此參台南地院九十五年
      度執字第四六０五三號執行影印卷宗內附之建物平面圖自
      明（參見上揭執行影印卷第一０頁正、反面）；且有台
      南市安南地政事務所於九十八年二月十八日，以安南地所
      一字第０九八００００七五一號函檢送第一次保存登記資
      料在卷（參見原審訴更字卷第一九頁至第五六頁）可稽。
（二）又，上揭安富街三一九號房屋後方增建之鐵皮屋並無獨立
      之出入口，進出時需經由三一九號房屋大門；三二一號房
      屋後方之鐵皮屋，與上訴人所有三二三號房屋後方之鐵皮
      屋相通，中間並無間隔，且有門扇可通往台南市○○街二
      五一巷十四弄之道路。至於三四三號、三四五號房屋後方
      增建之鐵皮屋，除部分空間係作為超商之店面使用外，其
      餘則為倉庫，鐵皮屋之倉庫並有側門可供進出等情，為原
      審法院定期於九十八年二月十三日勘測現場明確，有勘驗
      筆錄、現場略圖、照片在卷（參見原審訴更字卷第五八頁
      至第六０頁、第六七頁至第六八頁）可佐。
（三）上訴人於原審法院審理時到場供承：「安富街三一九號是
      我租給彩券行使用，增建部分讓彩券行放雜物及有浴廁，
      位置是在店面的後半部，增建部分沒有獨立通行到馬路的
      出入口，出入都要往店門口。三二一號房屋租給早餐店，
      增建部分做為倉庫用堆放物品，位置也是在店面的後半部
      ；這間因為與三二三號房屋相連，有開一個鐵門，可以對
      外連接防火巷，再接由防火巷連接外面的馬路。三四三、
      三四五號房屋是相連的，我出租給統一超商，增建部分讓
      統一超商放置冷凍設備及倉庫使用，位置在店面的後面，
      有開一個門，從旁邊可以通安興街，但是一般出入都是從
      前面店面出入。」等語明確（參見原審訴字卷第一七九頁
      至第一八０頁）。
（四）至於系爭房屋之上揭增建物，係上訴人在前確定判決之事
      實審法院言詞辯論終結前，於九十一年一、二月間增建完
      成者，並為上訴人於原審法院及本院審理時自陳之事實（
      參見原審訴字卷第一七九頁、第一八０頁，及本審卷第四
      五頁）。
（五）綜參上情，上訴人所有系爭房屋之增建部分，係上訴人於
      九十一年一、二月間增建完成，其面積大者為五五．六五
      平方公尺，小者僅有二七．六平方公尺，空間均甚狹窄；
      其中三一九號房屋增建之鐵皮屋並無獨立之出入口，進出
      其內需經由三一九號房屋大門。至於三二一號房屋增建之
      鐵皮屋，則與二三二號增建之鐵皮屋相通，中間並無間隔
      而一併使用。三四三號、三四五號房屋之增建物，雖有側
      門可與道路連絡，惟兩間房屋後方之增建空間合併使用，
      除部分空間係作為超商之店面使用外，其餘則作為倉庫，
      平時仍自系爭房屋之大門出入者，既如上述；參以上訴人
      亦自陳上揭增建部分是輔助主建物使用，不能獨立成為所
      有權客體等語（參見原審訴字卷第一八０頁、第一八一頁
      ）以觀，堪認系爭房屋後方之增建物，對於系爭房屋之主
      建物言，雖具有構造上之獨立性，惟均未具使用上之獨立
      性而常助原有建築物之效用，屬於原有建築物之附屬物。
      是上揭增建物在使用上既與原有建築物成為一體，依上開
      說明，上揭增建物之所有權應歸於消滅，被附屬之原有建
      築物所有權範圍因而擴張，抵押權之範圍亦同。上訴人主
      張該增建部分，並非被上訴人之法定抵押權效力所及云云
      ，同無可採。
九、末按第三人於強制執行程序終結前，得向執行法院對於債權
    人提起異議之訴者，須第三人就執行標的物有足以排除強制
    執行之權利者，始得提起，此觀強制執行法第十五條前段規
    定自明。本件上訴人所有系爭房屋，於前確定判決之事實審
    法院言詞辯論終結前，增建完成之增建物部分，不得為獨立
    物權之客體，已如上述；被上訴人對於系爭房屋之法定抵押
    權，因上訴人增建而擴張原有建築物所有權範圍之同時，亦
    擴張其法定抵押權範圍。上訴人主張：被上訴人就系爭房屋
    之法定抵押權自始不存在，縱曾存在亦因同意拋棄而消滅；
    且被上訴人原有之法定抵押權不及於系爭房屋增建部分云云
    ，均無足採。從而，上訴人訴請確認被上訴人就系爭房屋之
    法定抵押權不存在者，洵屬無據，不應准許。此外，上訴人
    並未舉證證明另有足以排除被上訴人就系爭增建物強制執行
    之其他權利，其主張本於強制執行法第十五條規定，於上揭
    強制執行程序尚未終結前，提起本件第三人異議之訴，求為
    判命撤銷台南地院九十五年度執字第四六０五三號強制執行
    事件，就系爭房屋所為之強制執行程序之判決者，於程序上
    雖無不合，惟仍係無理由，而不應准許。原審法院因而為上
    訴人全部敗訴之判決，於法並無不合，上訴意旨猶執前詞指
    摘原判決不當，求予廢棄改判，為無理由，應予駁回。
十、本件事證已臻明確，兩造其餘攻擊防禦方法之陳述，與判決
    結果並無影響，爰不一一論述，併此敘明。
十一、據上論結，本件上訴為無理由，依民事訴訟法第四百六十三
    條、第三百八十五條第一項前段、第四百四十九條第一項、
    第七十八條，判決如主文。
中    華    民    國    98    年    11    月    30    日
                  民事第二庭  審判長法  官  陳  光  秀
                                    法  官  曾  平  杉
                                    法  官  李  文  賢
上為正本係照原本作成。
如對本判決上訴，須於判決送達後20日內向本院提出上訴狀，未
表明上訴理由者，應於上訴後20日內，向本院提出理由書（須附
繕本）。依法須繳納裁判費並應委任律師為訴訟代理人，始得上
訴。
中    華    民    國    98    年    12    月    1     日
                                    書記官  劉  清  洪
【附記】
民事訴訟法第466條之1：
(1)對於第二審判決上訴，上訴人應委任律師為訴訟代理人。但上
  訴人或其法定代理人具有律師資格者，不在此限。
(2)上訴人之配偶、三親等內之血親、二親等內之姻親，或上訴人
  為法人、中央或地方機關時，其所屬專任人員具有律師資格並
  經法院認為適當者，亦得為第三審訴訟代理人。
民事訴訟法第466條之2第1項：
  上訴人無資力委任訴訟代理人者，得依訴訟救助之規定，聲請
  第三審法院為之選任律師為其訴訟代理人。


司法院資訊處製作；財團法人民間司法改革基金會備份。
